最高法院民事判決　　　　　　一○○年度台上字第一三九○號
上　訴　人　廣一建設有限公司　
法定代理人　吳林仁惠
訴訟代理人　蘇 飛 健律師
被 上訴 人　許 明 璇
訴訟代理人　邱 俊 哲律師
上列當事人間請求返還所有權狀事件，上訴人對於中華民國九十
九年十二月十六日台灣高等法院第二審判決（九十九年度上字第
三五八號），提起上訴，本院判決如下：
    主  文
原判決廢棄，發回台灣高等法院。
    理  由
本件被上訴人主張：兩造於民國八十三年三月十一日訂立土地買
賣契約書（下稱Ａ契約），由上訴人以新台幣（下同）二億二千
萬元買受伊所有坐落基隆市○○區○○段一三五三、一三五四、
一三五七、一三六○、一三七二、一三七五－一、八二一－一地
號土地（下稱系爭買賣土地），嗣於同年月二十五日訂立房屋及
土地預定買賣契約書（下稱Ｂ契約），由伊以一億二千萬元買受
上訴人預定在上開土地上興建之房屋四十五戶及車位（下稱系爭
買賣預售屋）。惟上訴人開挖地下室後即未再施工，為免訟爭，
兩造復於九十一年十一月六日簽訂協議書（下稱Ｃ契約），約定
Ａ、Ｂ二契約繼續有效，系爭買賣預售屋之半數至遲應於九十七
年十一月六日興建完成交付予伊，其餘半數則以如第一審判決附
表所示房地及車位（下稱系爭代償不動產）代之，而於該等代償
不動產過戶予伊之同時，伊應將系爭買賣土地所有權狀交由上訴
人保管，並於上訴人依約興建至結構體五樓初胚完成時，辦理土
地分割、合併及過戶予上訴人。詎上訴人仍未依Ｃ契約施工，伊
乃於九十七年十二月二十三日發函解除Ｂ契約並限期催告上訴人
給付Ａ契約應付而未付之價金，且起訴催告上訴人履行Ｃ契約，
上訴人均未履行，伊遂以起訴狀繕本之送達解除Ａ契約，及於九
十八年十一月十日發函解除Ｃ契約等情，爰依民法第二百五十九
條、第七百六十七條之規定，求為命上訴人返還系爭買賣土地所
有權狀之判決。
上訴人則以：被上訴人在解除Ｃ契約前，已將系爭代償不動產所
有權移轉登記予第三人，而無法返還伊，依民法第二百六十二條
規定，被上訴人之解除權消滅。又依Ｃ契約第五條前段約定，被
上訴人係於伊移轉系爭代償不動產所有權登記之同時，將系爭買
賣土地所有權狀交由伊保管，依民法第二百六十一條準用第二百
六十四條規定，在被上訴人移轉該等代償不動產所有權登記予伊
前，伊得拒絕返還系爭買賣土地所有權狀等語，資為抗辯。
原審將第一審所為被上訴人敗訴之判決廢棄，改判命上訴人返還
系爭買賣土地所有權狀予被上訴人，係以：兩造間訂有如被上訴
人前揭主張之Ａ、Ｂ、Ｃ契約，惟依Ｃ契約第二條前段約定，至
遲應於九十七年十一月六日前在系爭買賣土地上興建完成暨交付
之房屋，上訴人並未如期履行，經被上訴人起訴催告，迄未興建
。上訴人既無意履行Ｃ契約興建房屋之義務，則不論被上訴人催
告期限是否過短，基於誠實信用原則，其於九十八年十一月十日
發函解除Ｃ契約，翌日經上訴人收受，自屬合法有效。依Ｃ契約
之約定，系爭代償不動產乃替代系爭買賣預售屋半數之給付，且
該等代償不動產業於九十三年二月十九日移轉所有權登記予被上
訴人，即難限制其嗣後不得處分，遑論其已給付Ｂ契約買賣價金
三千萬元。而Ｃ契約係因上訴人未於九十七年十一月六日前興建
房屋完成，致無法履行，是被上訴人於九十三、九十四年間出賣
移轉系爭代償不動產予第三人，無法返還予上訴人，自不可歸責
於被上訴人，依法其解除權並未消滅。Ｃ契約既經被上訴人合法
解除，則上訴人依該契約所保管之系爭買賣土地所有權狀，依民
法第二百五十九條第一款規定，即應返還被上訴人。上訴人移轉
系爭代償不動產所有權登記予被上訴人，與被上訴人交付系爭買
賣土地所有權狀予上訴人保管，並非立於對待給付關係，上訴人
據為同時履行抗辯，委無可採。況被上訴人因不可歸責於己之事
由而無法返還系爭代償不動產，其受有系爭買賣預售屋半數之六
千萬元價金之不當得利，除已給付三千萬元外，以上訴人依約應
給付之違約金三千萬元為抵銷後，被上訴人亦無庸再返還。綜上
所述，被上訴人本於民法第二百五十九條第一款規定，請求上訴
人返還系爭買賣土地所有權狀，於法有據，應予准許等詞，為其
判斷之基礎。
惟按有解除權人，因可歸責於自己之事由，致其所受領之給付物
有毀損、滅失或其他情形不能返還者，解除權消滅，民法第二百
六十二條前段定有明文。查被上訴人於九十三、九十四年間將其
依Ｃ契約所受領之系爭代償不動產出賣移轉予第三人，既為原審
認定之事實，則被上訴人無法返還該等代償不動產予上訴人，即
難謂非因可歸責於被上訴人之事由所致。至上訴人未依Ｃ契約之
約定，於九十七年十一月六日前興建房屋完成，則屬被上訴人能
否解除該契約之問題，與其取得解除Ｃ契約之權利後，該解除權
是否因可歸責於被上訴人之事由而消滅無關。倘被上訴人所受領
之系爭代償不動產，因可歸責於被上訴人之事由而無法返還上訴
人，依上說明，縱被上訴人得以上訴人給付遲延解除Ｃ契約，其
解除權亦告消滅。原審就此未予細究，遽以前揭理由，認被上訴
人解除Ｃ契約為合法，不無可議。上訴論旨，指摘原判決不當，
求予廢棄，非無理由。
據上論結，本件上訴為有理由。依民事訴訟法第四百七十七條第
一項、第四百七十八條第二項，判決如主文。
中    華    民    國  一○○  年    八    月  二十五  日
                      最高法院民事第四庭
                          審判長法官  劉  福  來  
                                法官  陳  重  瑜  
                                法官  吳  麗  女  
                                法官  鄭  雅  萍  
                                法官  黃  義  豐  
本件正本證明與原本無異
                                      書  記  官  
中    華    民    國  一○○  年    九    月    六    日
                                                    M